臺灣士林地方法院刑事判決　　　　　　　100年度易緝字第5號
公　訴　人　臺灣士林地方法院檢察署檢察官
被　　　告　陳志鴻
上列被告因妨害自由等案件，經檢察官提起公訴（99年度偵字第
1610號、99年度偵緝字第463 號），本院判決如下：
    主  文
陳志鴻共同以強暴方法，使人行無義務之事，處有期徒刑陸月，
如易科罰金，以新臺幣壹仟元折算壹日。
    事  實
一、陳志鴻於民國九十八年十二月九日下午六時三十分許，與王
    智杰（由檢察官另為不起訴處分確定）騎車行經臺北縣汐止
    市（現改制為新北市汐止區，以下均稱新北市汐止區○○○
    ○路二段五十六號前時，偶然發現周紹宇（涉嫌竊盜部分，
    由本院先行審結）及周紹宇之友柯郁歆，因思及友人倪邵汶
    （涉嫌妨害自由部分，由本院先行審結）前曾向其指稱：周
    紹宇竊取伊友人林中平的機車電瓶，且伊懷疑周紹宇向警員
    檢舉伊施用毒品等語，囑託其代為留意周紹宇行蹤，遂上前
    攔住周紹宇，並以電話通知倪邵汶前來。當日晚間六時五十
    分許，倪邵汶果然駕車前來，見周紹宇仍留在該處，乃要求
    周紹宇隨同其等前往派出所，周紹宇不從，倪邵汶見狀，竟
    與陳志鴻共同基於強制周紹宇行無義務之事之犯意聯絡，於
    上揭時間、地點，先分持球棒、鋁棍（均未扣案），在該處
    圍毆周紹宇左側身體後，再由倪邵汶持連鞘之開山刀（未扣
    案）架於周紹宇頸上，向周紹宇恫稱：「你再不上車，我就
    不客氣了」等語，陳志鴻亦在旁恫嚇周紹宇稱：「你信不信
    我敢扁你」等語，而以上揭強暴、脅迫方式強制周紹宇上車
    ，由倪邵汶駕車搭載周紹宇，陳志鴻、王智杰則與柯郁歆搭
    乘計程車，前往臺北縣政府警察局（現改制為新北市）汐止
    分局百福派出所報案，惟途中因汐止派出所警員據報來電，
    要求倪邵汶帶同周紹宇到案說明，倪邵汶遂和周紹宇改往汐
    止派出所報案，周紹宇因此受有左上肢、左下肢及左大腿瘀
    腫之傷害，並行前開無義務之事。
二、案經周紹宇訴請新北市（原臺北縣）政府警察局汐止分局移
    送臺灣士林地方法院檢察署檢察官偵查起訴。
    理  由
一、證據能力部分：
（一）後引周紹宇、柯郁歆之警詢筆錄，均係被告以外之人於審
      判外所為之陳述，屬於傳聞證據，惟被告同意引用上開筆
      錄做為審判資料，本院審酌上開筆錄製作時之情況，亦認
      為適當，依刑事訴訟法第一百五十九條之五第一項規定，
      上開筆錄均得採為證據。
（二）後引周紹宇、柯郁歆、王智杰、倪邵汶於檢察官偵查中以
      證人身分製作之偵訊筆錄，雖亦為前述之傳聞證據，且渠
      等在具結陳述相關案情後並未經被告交互詰問，採證程序
      尚非完備，惟被告同意引用上開筆錄為證據，復未再請求
      傳喚上揭證人到庭，可認已經放棄反對詰問權之行使，前
      開採證瑕疵已經獲得補正，周紹宇等人證詞，經核又均無
      顯不可信之情況，是故，依刑事訴訟法第一百五十九條之
      一第二項規定，上開偵訊筆錄亦均有證據能力。
（三）至於後述之其餘證據依法原則上均有證據能力，被告亦未
      對其證據能力有何抗辯，參酌最高法院九十七年度台上字
      第一０六九號判決意旨，此部分證據具有證據能力之法律
      依據，即不再贅。
二、訊據被告陳志鴻除辯稱：伊有拿鋁棍出來，但沒有打周紹宇
    ，倪邵汶只有拿球棒打周紹宇，但沒有拿開山刀出來云云外
    ，就其餘事實均坦承不諱。經查：
（一）周紹宇於警詢中指稱：「今日晚間十八時許，我與我的朋
      友柯郁歆在汐止市○○○路○段五十六號附近買東西，買
      完要離開時，被陳志鴻及王智杰檔在店門口不讓我走，當
      時我問有什麼事情他們也沒說，但是陳志鴻打電話叫了倪
      邵汶來，過了約十五分鐘，倪邵汶開車載了四個人來，並
      下車叫我跟他們走，我表示我不要，倪邵汶等人就從車上
      拿出球棒毆打我的手、腳，我仍然拒絕上車，我心生畏懼
      只好上車，在車上時他們就不斷的以言語恐嚇我，途中有
      到基隆市的百福派出所，說要到派出所對質，但是只有倪
      邵汶下車，我想要下車但是都被坐在我身旁的人控制行動
      ，後來倪邵汶又上車欲開走時，發現柯郁歆也到派出所旁
      ，所以又讓柯郁歆上車，後來就直接開到汐止派出所」、
      「是倪邵汶及陳志鴻從倪邵汶的車上取出球棒毆打我，我
      的左手、左肩及左腿受傷」、「是倪邵汶從車上取出開山
      刀架著我頸部，並且對我說：『你再不上車，我就對你不
      客氣了』，我說：『你總要讓我騎自己的車吧』，倪邵汶
      說：『就沒有要讓你騎車，你跟我走就對了』，當時陳志
      鴻也圍著我說：『你信不信我敢扁你』，你最好是想清楚
      一點』，我因為怕倪邵汶等人傷害我、柯郁歆及其他路人
      ，所以只好上車」、「從他們的對話得知，倪邵汶等人懷
      疑我向警察單位舉發他們吸毒，導致倪邵汶被抓，因而心
      生不滿，所以向我報復，我不知道為什麼要到基隆市的百
      福派出所，但是從他們的對話中得知好像是他們認識百福
      派出所的警員，而百福派出所的警員可以證明是我舉發他
      們的，但是並沒有辦法證明的樣子」等語，在檢察官偵查
      中並為相同證述（偵查卷第六頁、第九十頁），經核周紹
      宇前揭指訴，除遭被告倪邵汶、陳志鴻限制行動自由，不
      許下車的部分外（此部分詳如後述），其餘情節，與目擊
      證人柯郁歆於警詢及檢察官偵查中先後指稱：「我有看到
      周紹宇被倪邵汶持棒球棍毆打，陳志鴻也有拿東西打，但
      我沒看到拿什麼，周紹宇左手及左腳受傷，陳志鴻與倪邵
      汶打完周紹宇後，周紹宇還是不上車，倪邵汶就從車上拿
      出開山刀威脅周紹宇，周紹宇就被陳志鴻及王智杰帶上車
      了，周紹宇有說他不想上車」、「倪邵汶拿開山刀（刀鞘
      未取下），把刀放在周紹宇脖子旁邊‧‧‧我是跟著上開
      兩名男子（按：指陳志鴻、王智杰）坐計程車到百福派出
      所」等語（偵查卷第二十八頁、第六十八頁），王智杰於
      檢察官偵查中證稱：「當天我用機車載陳志鴻從新臺五路
      經過，在上址前碰到周紹宇，陳志鴻請我停車，我問他怎
      麼了，他叫我先站在旁邊等一下，‧‧‧他就請我去打電
      話給倪邵汶，我跟倪邵汶說我與陳志鴻有碰到周紹宇，請
      倪邵汶過來，‧‧‧後來倪邵汶開車到後一下車，就跟周
      紹宇講一些話，然後就抓住周紹宇的袖子，當時我很害怕
      ，就離開到旁邊馬路，距離他們一段距離，倪邵汶跟陳志
      鴻就分別拿鐵棍打周紹宇左、右邊小手臂，沒有看到他們
      打腳及大腿，後來倪邵汶又拿開山刀被我擋下」、「後來
      周紹宇坐倪邵汶的車去百福派出所」等語（偵查卷第七十
      四頁），均屬相符，即被告在本院最後一次審理時亦自承
      ：我有拿鋁棍，也有出言恐嚇周紹宇，周紹宇也不是自願
      上車的等語，又周紹宇因此受有左上肢、左下肢、左大腿
      等處瘀傷，則有汐止國泰醫院出具之診斷證明書一份、周
      紹宇之傷處照片四張附卷可稽（偵查卷第三十七頁、第三
      十九頁至第四十頁），綜上，足認周紹宇之前揭指述屬實
      ，可以採信。
（二）被告雖辯稱：伊雖有拿鋁棍，但沒有打周紹宇，倪邵汶是
      有拿球棒打周紹宇，但沒有拿開山刀出來云云，而倪邵汶
      於檢察官偵查中亦證稱略以：伊沒有拿球棒，沒有開山刀
      ，也沒有打周紹宇，陳志鴻只有跟周紹宇推擠，周紹宇是
      因為知道伊等要他去派出所，才同意上車云云（偵緝卷第
      三十八頁），惟與前開事證不符，而互核被告與倪邵汶上
      揭辯解，就被告當日究係持鋁棍恐嚇周紹宇，或僅徒手與
      周紹宇推擠？倪邵汶有無持球棒毆打周紹宇等情節，彼此
      亦不相符，足認渠二人上開所述均係卸責之詞，並不足採
      。
（三）至周紹宇雖於警詢中指稱略以：伊到百福派出所後，倪邵
      汶不讓伊下車，自己下車，後來再去汐止派出所云云，嗣
      於檢察官偵查中復指稱：倪邵汶是在將伊押上車後，才決
      定要把伊送到派出所的云云（偵查卷第九十二頁），意指
      其行動自由已遭到被告倪邵汶等人限制，惟為被告倪邵汶
      所否認，供稱：有說要周紹宇跟伊到派出所等語，徵諸王
      智杰於檢察官偵查中證稱：本來是要去派出所等語（偵查
      卷第七十五頁），陳志鴻於檢察官偵查中亦陳稱：上車後
      就直接到百福派出所等語（偵查卷第一一０頁），且被告
      倪邵汶本即要帶周紹宇前往派出所報案，當無不許其下車
      之必要，是周紹宇此部分指述尚乏確證證明，不足採信，
      附此敘明。
（四）綜上，被告妨害自由之犯行，已堪認定。
三、按刑法第三百零二條第一項之剝奪人行動自由罪與同法第三
    百零四條第一項之強制罪，所保護之法益，固均為被害人之
    自由，惟前者重在保護個人之行動自由，後者則重在保護個
    人之意思自由（最高法院七十四年度台上字第三六五一號判
    決參照），彼此並不相同，經查，被告夥同倪邵汶毆打、恐
    嚇周紹宇後，將周紹宇帶往汐止派出所，渠等行兇目的，顯
    然僅止於使周紹宇前往派出所，行此無義務之事，並無意拘
    束周紹宇之人身自由，且周紹宇於警詢中陳稱：伊是因為怕
    倪邵汶等人傷害伊、柯郁歆及其他路人，所以上車等語，似
    亦難認其人身自由已遭剝奪，參酌本件除周紹宇片面指述外
    ，並無其他確證證明被告倪邵汶有將其帶往派出所以外的其
    他地點，且周紹宇既然隨同被告倪邵汶等人前往派出所，在
    搭車前赴派出所的過程中，當然沒有行動自由之外觀，不能
    憑此推論其行動自由一併遭到剝奪等情，應認被告所為，僅
    剝奪周紹宇意思決定之自由，尚未達於剝奪其行動自由之程
    度，準此，被告所為，應僅成立刑法第三百零四條第一項之
    強制罪。核被告所為，係犯刑法第三百零四條第一項之強制
    罪，被告與倪邵汶為強制周紹宇上車前往派出所報案，而共
    同毆打、恐嚇周紹宇，上開傷害、恐嚇行為均係整個強制行
    為的一部分，僅論以一個強制罪即為已足，公訴人認係數罪
    ，尚有違誤，併此敘明。被告與倪邵汶就上開強制犯行間，
    有犯意聯絡及行為分擔，應為共同正犯。爰審酌被告僅因受
    倪邵汶唆使，即強為林中平出頭，共同攜械毆打、恐嚇周紹
    宇，並無法紀觀念，心態可議，不論犯罪動機、目的、手段
    ，原不可取，姑念周紹宇傷勢不重，而被告究係附和、盲從
    倪邵汶，惡性較輕，犯後並坦承大部分犯行等一切情狀，量
    處如主文所示之刑，並諭知易科罰金之折算標準，以示懲儆
    。被告與倪邵汶犯案所用之球棒、鋁棍及開山刀均未扣案，
    既不知為何人所有，亦無法證明現今是否依然存在，為避免
    日後執行困難，均不予沒收，併此敘明。
據上論斷，應依刑事訴訟法第二百八十四條之一、第二百九十九
條第一項，刑法第二十八條、第三百零四條第一項、第四十一條
第一項前段，刑法施行法第一條之一第一項、第二項前段，判決
如主文。
本案經檢察官黃育仁到庭執行職務。
中    華    民    國   100    年    3     月    8     日
                  刑事第四庭  法  官  陳彥宏
以上正本證明與原本無異。
如不服本判決應於收受判決後10日內向本院提出上訴書狀，並應
應敘述具體理由。其未敘述上訴理由者，應於上訴期間屆滿後20
日內向本院補提理由書(均須按他造當事人之人數附繕本)「切勿
逕送上級法院」。
                              書記官  劉致芬
中    華    民    國   100    年    3     月    8     日
論罪法條：刑法第304條第1項
中華民國刑法第304條
（強制罪）
以強暴、脅迫使人行無義務之事或妨害人行使權利者，處 3 年
以下有期徒刑、拘役或 3 百元以下罰金。
前項之未遂犯罰之。